---
title: "Untitled"
output: pdf_document
---

# Resolución ejercicio visualización ggplot

## Código auxiliar


```{r,eval=FALSE}
library(tidyverse)
options(scipen = "999") #para eliminar notación científica
#Abrir base de la epf
epf <- read.delim("data/base-personas-viii-epf-(formato-csv).csv", sep = ";" )
names(epf) <- tolower(names(epf)) #pasar a minúscula

#Reemplazar las comas por punto
epf2 <- epf %>% 
  select(gastot_hd_pc, ing_disp_hog_hd_pc, zona =  ï..zona, jhogar, sexo) %>% 
  mutate_at(vars(gastot_hd_pc, ing_disp_hog_hd_pc), funs(as.numeric(gsub(pattern = ",", replacement = ".", x = .)) )) %>% 
  filter(jhogar == 1) #dejar un registro por hogar

#Calcular los puntos de corte para los quintiles  
quintiles <- quantile(x = epf2$ing_disp_hog_hd_pc, c(0, 0.2, 0.4, 0.6, 0.8, 1)) 

#Crear la variable quintil.
epf2 <- epf2 %>% 
  mutate(quintil =  case_when(
    ing_disp_hog_hd_pc <= quintiles[2] ~ "quntil1",
    ing_disp_hog_hd_pc <= quintiles[3] ~ "quntil2",
    ing_disp_hog_hd_pc <= quintiles[4] ~ "quntil3",
    ing_disp_hog_hd_pc <= quintiles[5] ~ "quntil4",
    ing_disp_hog_hd_pc <= quintiles[6] ~ "quntil5")
)
```

## Código de la tarea
Existen múltiples maneras de llegar al resultado, pero cualquier camino requiere llevar a cabo una transformación de los datos, antes de visualizar. A continuación, se muestra un camino que utiliza la función pivot_longer, sin embargo, cualquier otro método es igualmente válido. 

Es importante considerar que para que las barras se vean una al lado de la otra, es preciso agregar el parámetro "dodge" a la función geom_bar. De otro modo, no se llegará al resultado esperado.  

La transformación a factor en los ejercicios 2 y 3 tiene el objetivo de que `ggplot` interprete la información de manera correcta. Si no hacemos esta transformación, `ggplot` asumirá que la variable es continua y generará intervalos en el eje x.     

### Ejercicio 1


```{r, eval=F}
epf2 %>%
  group_by(quintil) %>%  # 
  summarise_at(vars(gastot_hd_pc, ing_disp_hog_hd_pc), funs(mean)) %>% 
  pivot_longer(-quintil, names_to = "tipo", values_to = "valor") %>% #
  ggplot(aes(quintil, valor, fill = tipo )) +
  geom_bar(stat = "identity", position = "dodge")

```


### Ejercicio 2

```{r, eval=F}
epf2 %>%
  group_by(zona) %>% #
  summarise_at(vars(gastot_hd_pc, ing_disp_hog_hd_pc), funs(mean)) %>% 
  pivot_longer(-zona, names_to = "tipo", values_to = "valor") %>% #
  ggplot(aes(as.factor(zona), valor, fill = tipo )) +
  geom_bar(stat = "identity", position = "dodge")
```


### Ejercicio 3

```{r, eval=F}
epf2 %>%
  group_by(sexo) %>% #
  summarise_at(vars(gastot_hd_pc, ing_disp_hog_hd_pc), funs(mean)) %>% 
  pivot_longer(-sexo, names_to = "tipo", values_to = "valor") %>% #
  ggplot(aes(as.factor(sexo), valor, fill = tipo )) +
  geom_bar(stat = "identity", position = "dodge")
```


