---
title: "Soluciones Ejercicios Sesión 5"
author: "Capacitadores R en DET"
date: "18-12-2020"
output: pdf_document
header-includes:
- \usepackage[fontsize=12pt]{scrextend}
---

```{r setup, include=FALSE}
knitr::opts_chunk$set(echo = TRUE)
```

## Objetivo

Desarrollar visualizaciones simples y claras con el paquete `ggplot2`.

## Primer ejercicio

Descargar la base de datos `WDI INDICATORS  LA.xlsx` y cargarla en el ambiente de R. 

```{r warning=FALSE, message=FALSE}
library(readxl)
library(tidyverse)

latam <- read_excel("data/WDI INDICATORS  LA.xlsx",
                    na="..")                          ## Señalamos que reconozca a ".." como NA

```

## Segundo ejercicio

¿Cuántas filas y columnas tiene la base de datos?

¿Es práctico el actual formato de la base para trabajar con `ggplot2`?

¿Que modificaciones le harías a la base de datos?

(te recomendamos aplicarle `pivot_longer`)

¿Cuántas filas y columnas tiene la nueva base de datos?

```{r}
dim(latam)
names(latam)
latam %>% select(country,serie,`1960`,`2000`,`2010`) %>% head()
```

```{r}

latam2 <- latam %>% pivot_longer(cols = -c(country,country_code,serie),
                                 names_to = "anio")

dim(latam2)

latam2 %>% arrange(-value) %>% head()

```

## Tercer ejercicio

¿Cuántos países existen en la base de datos?

```{r}
## Opción más simple: tabla y contar a mano. 
table(latam2$country)

## Otra opción
latam2 %>% group_by(country) %>% tally() %>% dim()
```


Crea una nueva base de datos que solamente contenga datos para un país (el que tú quieras). Dale el nombre del país seleccionado a esta nueva base de datos.

```{r}
cuba<-latam2 %>% filter(country=="Cuba")
cuba %>% arrange(-value) %>% head()
```

Filtra la base del país, dejando solamente los datos de una variable (`serie`), la que te parezca más interesante y que ojalá no tenga muchos valores perdidos (`NA` o `..`).

```{r}
## Con esta línea vemos cualés variables tienen menos NA
cuba %>% filter(is.na(value)) %>% group_by(serie) %>% tally() %>% arrange(n) %>% head()

## Resulta interesante la mortalidad infantil. 
cuba_mortalidad<-cuba %>% filter(serie=="Mortality rate, infant (per 1,000 live births)")
cuba_mortalidad %>% head()
```

Grafica la evolución en el tiempo de la variable que seleccionaste. 

```{r  warning=FALSE, message=FALSE}
library(ggplot2)

## Ver formato de variable. 
cuba_mortalidad$anio<-as.numeric(cuba_mortalidad$anio)

cuba_mortalidad %>% 
  ggplot(aes(x=anio,y=value)) + 
  geom_line() + 
  labs(x="años",y="Tasa de mortalidad",
      title = "Evolución de la tasa de mortalidad infantil en Cuba, desde 1960 a 2019")

```


## Cuarto ejercicio

Considerando la misma variable, u otra, compara la evolución de esta en el tiempo entre 3 o más países. 

```{r}

latam2_mortalidad<-latam2 %>% filter(serie=="Mortality rate, infant (per 1,000 live births)")

table(latam2_mortalidad$country)

latam2_mortalidad$anio<-as.numeric(latam2_mortalidad$anio)

## Todos los países de AL
latam2_mortalidad %>% 
  ggplot(aes(x=anio,y=value,color=country)) + 
  geom_line() + 
  labs(x="años",y="Tasa de mortalidad",
      title = "Evolución de la tasa de mortalidad infantil por cada 1.000 naciomientos en América Latina",
      subtitle = "Desde 1960 a 2019") + 
  theme(plot.title = element_text(size=8),
        legend.position = "bottom")

## Solo algunos
latam2_mortalidad %>% 
  filter(country %in% c("Cuba","Chile","Brazil","Argentina")) %>% 
  ggplot(aes(x=anio,y=value,color=country)) + 
  geom_line() + 
  labs(x="años",y="Tasa de mortalidad",
      title = "Evolución de la tasa de mortalidad infantil por cada 1.000 naciomientos en América Latina",
      subtitle = "Desde 1960 a 2019") + 
  theme(plot.title = element_text(size=8),
        legend.position = "bottom")

```


## Quinto ejercicio

Filtre la base de datos de todos los países por otra variable y escoga un año, el que guste. 

Haga un gráfico de barras, donde cada barra corresponda a un país. Si gusta, al final del código puede agregar el comando `+ coord_flip()`, para invertir el gráfico y sea más clara su lectura. 

```{r}
latam2$anio<-as.numeric(latam2$anio)
latam2 %>% filter(anio==2019 & serie=="Urban population (% of total population)") %>% 
  ggplot(aes(x = fct_reorder(country, desc(value)),y=value)) + geom_bar(stat = "identity") + coord_flip() +
  geom_hline(aes(yintercept = mean(value)),linetype="dashed", color="red" )+
  labs(x="Países",y="% de población urbana", title = "Porcentaje de población urbana en países de AL (2015)")

```




## Sexto ejercicio

Replique el ejercicio anterior, pero en vez de seleccionar un año, seleccione cuatro años (por ejemplo: 1960,1980,2000 y 2019). Haga un gráfico con 4 paneles, donde cada uno corresponda a un año.

Para mejorar la visualización puede seleccionar algunos países.

```{r}
latam2 %>% filter(anio %in% c(1960,1980,2000,2019) & 
                    serie=="Urban population (% of total population)" &
                    country %in% c("Cuba","Chile","Brazil","Argentina")) %>% 
  ggplot(aes(x = fct_reorder(country, desc(value)),y=value)) + geom_bar(stat = "identity") + facet_wrap(~as.factor(anio)) +
  labs(x="Países",y="% de población urbana", title = "Porcentaje de población urbana en países de AL (2015)")
```





